【裁判字號】    88,自,745
【裁判日期】    890510
【裁判案由】    妨害名譽
【裁判全文】
臺灣臺北地方法院刑事判決                          八十八年度自字第七四五號
    自  訴  人  丁○○
    代  理  人  蔡宏修律師
    被      告  丙○○
                己○○
                甲○○
                庚○○
                乙○○
                辛○○
                戊○○
    右二人共同
    選任辯護人  林慶苗律師
右列被告等因妨害名譽案件，經自訴人提起自訴，本院判決如左：
    主      文
丙○○、己○○、甲○○、庚○○、乙○○、辛○○、戊○○均無罪。
    理      由
一、自訴意旨如附件之自訴狀所載。
二、按犯罪事實應依證據認定之，無證據不得推定其犯罪事實。又不能證明被告犯罪
    者，應諭知無罪之判決，刑事訴訟法第一百五十四條、第三百零一條第一項分別
    定有明文。又事實之認定，應憑證據，如未能發現相當證據，或證據不足以證明
    ，自不能以推測或擬制之方法，為裁判基礎（最高法院四十年台上字第八六號判
    例參照）；再刑法第三百十條之誹謗罪，其構成要件乃必以行為人基於毀損他人
    名譽之故意而為該條所定之行為方有該當，若行為人之所為非出於誹謗之故意，
    即難繩之以行為人該條之誹謗罪。
三、按自訴人認被告等人涉有刑法第三百十條第二項、第一項之加重誹謗罪嫌，其所
    依憑之證據及理由無非係被告等人於其所撰擬之報紙報導中使用諸如：「股市蟑
    螂」、「積極打造犯罪王國」、「股市流氓，變相恐嚇」、「黑道股東、職業股
    東」、「股市流氓向公司勒索」、「職業股東藉以滋擾、恐嚇，逼使上市公司屈
    從、所得暴利高達每年五千萬元以上」及「股東會流氓」等文字，足以毀損其名
    譽為據，並提出被告等人所撰擬之報紙報導為證。
四、訊據被告丙○○、己○○、乙○○、辛○○、戊○○固均不否認其分別為聯合晚
    報、自由時報、聯合報、中國時報及中時晚報之記者，並有為文撰擬如自訴人於
    自訴狀中所揭示之新聞報導，核與自訴人就此部分所供述之情節相符，並有其所
    撰擬之新聞報導影本附本院卷可稽，惟均堅決否認有任何加重誹謗之犯行，被告
    丙○○、己○○及乙○○辯稱：報紙記載之標題是編輯下的，並不是我門寫的，
    至於記載之內容都是跟據警方之新聞稿寫出來的，我們是針對可受公評之事為善
    意之評論，並沒有誹謗之故意等語，至被告辛○○、戊○○則辯稱：報紙記載之
    標題及內容雖然都是我們自己寫的，不過內容也都是根據警方之新聞稿寫出來的
    ，我們是針對可受公評之事為善意之評論，並沒有誹謗之故意等語，另被告甲○○、庚○○雖亦不否認有於被告己○○所撰擬之前開自由時報報導中掛名實習記
    者，核亦與自訴人就此部分所供述之情節相符，並有自由時報八十七年八月一日
    及同年八月三日之剪報影本附本院卷可稽，惟亦均堅否認有任何自訴人所指之加
    重誹謗犯行，辯稱：我們那時候在自由時報實習，只是掛名實習記者，實際上並
    沒有撰稿，之所以會在報導上掛名實習記者，乃是為了要向學校繳交實習期間作
    業之證明等語。至被告辛○○、戊○○之共同選任辯護人其辯護意旨則略以：自
    訴人提起本件自訴之期間應已超過六個月之告訴乃論其間，且被告辛○○、戊○○為上開報導係對於可受公評之事為善意之評論等語。
五、本院經查：
  （一）程序部分：
    １按告訴乃論之罪，其告訴依刑事訴訟法第二百三十七條第一項規定，應自得為
      告訴之人告訴之人知悉犯人之時起，於六個月內為之，而該條項規定所謂之「
      「知悉犯人」則係指得為告訴人之人於其主觀上已確知犯人之犯罪行為而言，
      以其主觀為標準，且其知悉必須達於確信之程度，故若有懷疑未得實證，因而
      遲疑未告，其告訴期間並不進行（卷附最高法院七十一年度台上字第六五九０
      號判決參照）。經查本件自訴人前於八十七年八月一日因違反檢肅流氓條例案
      件，經台北市政府警察局大安分局（以下稱大安分局）移送本院審理，旋於同
      日為本院法官留置，於八十七年八月十四日始因交保停止留置，有本院八十七
      年度感裁字第四七號案件審理單及台北看守所於八十八年十一月十六日函覆本
      院之該所北所傑戒字第七０八一號函附本院卷可稽，而因台北看守所並未提供
      任何日報或晚報予被留置人閱讀，僅於員工消費合作社提供中國時報、聯合報
      、大成報、自由時報、民生報、中央日報、台灣日報、大成報（影劇）、大成
      報（體育）、經濟日報、工商時報及自立早報供收容人自由訂閱，惟自訴人於
      前開留置期間並未定閱任何報紙，亦同據台北看守所於前開函文中載明，是自
      訴人於台北看守所留置期間既未訂閱任何報紙，於卷存證據資料內又無積極證
      據可資證明自訴人於台北看守所留置期間已經閱讀得知其所指被告丙○○、己○○、乙○○、辛○○、戊○○等人所為誹謗文字之記載－即被告丙○○於八
      十七年八月三日在聯合晚報所為報導、被告己○○分別於八十七年八月一及同
      年月三日在自由時報所為報導、被告乙○○於八十七年八月一日在聯合報所為
      報導、被告辛○○於八十七年八月一日在中國時報所為報導、被告戊○○於八
      十七年八月三日在中時晚報所為報導，則自訴人主張其於「八十七年八月十四
      日」停止留置出所後方閱讀得知被告丙○○等人所為前開報導，而於其確實知
      悉被告等人有為其所指訴加重誹謗犯行之六個月告訴乃論期間於八十八年二月
      十三日屆滿前之八十八年二月十二日即就同一被告之同一犯罪事實向台灣台北
      地方法院檢察署提出告訴請求檢察官訴追被告等人之加重誹謗犯行乙節（嗣又
      改提本件自訴，仍為合法，詳後述），尚堪採信，是自訴人於本件告訴乃論期
      間六個月屆滿前既有已經合法告訴之提出，嗣於檢察官偵查終結前（詳後述）
      向本院提起自訴，其提起自訴之程序應認為係合法，先予敘明。
    ２次查八十九年二月九日修正公布，於同年月十一日生效之修正前刑事訴訟法第
      三百二十三條第一項「同一案件經檢察官偵查終結者，不得再行自訴。」規定
      ，該條項規定中所謂之檢察官終結偵查乃係指檢察之起訴或不起訴處分，已經
      對外公告表示而言，易言之，當檢察官之起訴或不起訴處分已對外公告時，即
      發生終結偵查之效力而言，與起訴書或不起訴處分書之正本已否做成無關，經
      查本件自訴人前於八十八年二月十二日就本件同一被告之同一犯罪事實向台灣
      台北地方法院檢察署檢察官提起告訴，經分該署八十八年度偵字第四七八五號
      、第四七八六號案件偵查後，該署係於八十八年八月九日始公告檢察官不起處
      分之結果而終結偵查程序，業據本院向該署查明，有該署八十八年十二月十三
      日北檢聰出八十八偵四七八五字第五二四九六號函一紙附本院卷可稽，則自訴
      人於該案件檢察官偵查終結前之八十八年八月五日向本院就同一被告之同一犯
      罪事實提起本件自訴，亦屬合法。再現行刑事訴訟法第三百二十三條第一項前
      段雖規定，同一案件經檢察官依（刑事訴訟法）第二百二十八條規定開始偵查
      者，不得再行自訴，惟同條項但書規定如係告訴乃論之罪，經犯罪之直接被害
      人提起自訴者，不在此限，本件自訴人如前所述，雖先向檢察官提出告訴，並
      經檢察官開始偵查，惟其所自訴被告之犯罪事實為屬依刑法第三百十四條規定
      須告訴乃論之同法第三百十條第二項、第一項規定之加重誹謗罪，自訴人又主
      張其係被告犯該罪之直接被害人，則依刑事訴訟法第三百二十三條第一項但書
      規定，自訴人所提起之本件自訴，亦為合法。
  （二）實體部分：
    １被告丙○○、己○○、乙○○、辛○○、戊○○部分：
      按被告丙○○、己○○、乙○○、辛○○、戊○○如前所述，均已自承於前開
      報紙之報導中關於標題或內容部分均為其所實際撰擬，是本件於訴訟上之重要
      爭點乃被告丙○○等人使用新聞媒體所撰內容如有不實是否該當於刑法上加重
      誹謗罪之問題，而此乃涉及憲法新聞自由保障與刑事誹謗罪二者之關係，本院
      按關於新聞自由，我國憲法雖無明文規定，但由於雜誌等新聞媒體，係以印刷
      方法，將其欲傳達的資訊或意見散佈，屬於出版形式之一，故而解釋上，我國
      憲法第十一條保障出版自由係包括新聞媒體出版的「新聞自由」在內，新聞自
      由的目的即在保障一個有組織的新聞傳播媒體，以發揮新聞媒體監督的制度性
      功能，新聞報導如妨害他人名譽時，為調和個人名譽保護及新聞媒體報導自由
      ，對於可受公評之事而以善意發表之言論，於刑法第三百十一條特別規定不加
      處罰，該條立法理由載明「保護名譽，應有相當之限制，否則箝束言論，足為
      社會之害。故以善意發表言論，而有本條所列情形者，不問事之真偽，概不處
      罰。庶於保護名譽及言論自由兩者拆衷，以求適當」。鑑於新聞自由為民主憲
      政與自由社會基石，新聞自由與民主制度互成正比，為避免新聞媒體因擔懼誹
      謗責任而採行自我限制與檢查，致剝奪大眾知的權利，因之，就上開刑法所稱
      以善意發表言論，亦應從寬解釋，以確保憲法保障新聞自由的目的，易言之，
      對可受公評之事，新聞媒體發表言論之動機目的，如悉出諸於善意，而無毀損
      他人名譽之惡念，亦即於訴訟上除非有證據足以證明媒體記者在報導時，已確
      知其所報導者並非真實，而卻故意予以報導或故意忽視不顧其真假而恣意予以
      刊登之情況下－即所謂該媒體之報導係出於記者之真正惡意－否則於訴訟上即
      應認該媒體之報導係出於善意，而得認媒體之報導與刑法上加重誹謗罪之構成
      要件不符，而此乃學說上所謂於新聞誹謗問題上居於帝王地位之「真正惡意原
      則」之確立（對於此一問題之相關深入探討可參閱台北律師公會八十七年二月
      十五日所發行之律師雜誌第二二一期第十二頁至五五頁），經查：
      本件台北市政府警察局於八十七年七月三十一日以自訴人及案外人彭柏文有以
      阻擾股票上市上櫃公司股東會進行為手段，向股票上市上櫃公司敲詐勒索，嚴
      重破壞國內金融秩序為由，而將自訴人以「治平專案」對象逮捕，並於翌日由
      台北市政府警察局大安分局以自訴人有該當於檢肅流氓規定中之敲詐勒索、強
      迫買賣等流氓要件而移送本院審理，台北市政府警察局刑警大隊偵一隊並於八
      十八年七月三十一日發布新聞稿指稱：「丁○○以職業股東身分專門參加上市
      （櫃）股東會，再以參加股東會發言等手段恐嚇勒索上市公司，勒索現款或承
      製上市股東會紀念品」、「警方調查結果發現，丁○○專以參加上市股東會發
      言方式，恐嚇勒索上市公司給予現金或給予承包上市公司紀念品供其抽成分利
      ，行情自新台幣六萬元至數拾萬元不等，如上市公司不從，則以大吵股東會方
      式逼迫就範，或於股東會聲明異議，再提股東會無效民事訴訟方式施壓，一般
      上市公司不堪其擾，僅能以給予現金、招待喝酒方式予以應付，丁○○人行為
      即數俗稱股市文鬥範圍」、「丁○○作案手法近來更變本加厲，為提高其股市
      知名度，開始控告上市公司董事長，逼迫上市公司屈服，嚴重危害社會秩序」
      ，「警方調查發現，丁○○寄發上市公司上櫃公司存證信函達一百八十多家，
      已近本省上市公司半數，承作上市公司禮品達十四家，遭其控告公司達三十三
      家，遭其恐嚇之上市上櫃公司達十六家，丁○○等人作案所得利潤，警方估計
      有數百萬元」，有新聞稿及被移送人為大安分局以其有違反檢肅流氓條例規定
      移送本院審理之移送書附於本院卷及偵查卷可稽，而被告丙○○等人所為上開
      報導之內容大體上均不脫該新聞稿之內容，而如前所述，自訴人經大安分局於
      八十七年八月一日移送本院審理後，旋於同日為本院法官留置，於八十七年八
      月十四日始因交保停止留置，顯見自訴人涉有大安分局移送本院審理之前揭流
      氓行為之犯罪嫌疑重大，而自訴人究有無警方所移送之前述對上市、上櫃公司
      為敲詐勒索、強迫買賣之流氓行為，因其行為之對象為上市、上櫃公司，而我
      國股票市場之公司營運狀態如何，恆牽涉投資人之權益甚鉅，而動輒成為各媒
      體注意之焦點（如近來之『至尊盟』黑道組織涉嫌參與台光公司、精英電腦公
      司股東會案、台鳳公司涉嫌烘抬股價案、中興銀行涉嫌違法超貸案、聯華電子
      公司之環境影響評估案等均為媒體爭相報導之事件），故上市、上櫃公司有無
      為自訴人敲詐勒索、強迫買賣之行為，自屬社會大眾所關心，而為一可受公評
      之事項，而如前所述，被告丙○○等人撰文所為前開報導，均係本於警方所發
      布之新聞稿而來，並非其等無中生有，憑空杜撰，其內容亦與該新聞稿之內容
      相去不遠，自訴人復未盡其舉證義務舉出任何可以證明被告丙○○等人所為上
      開報導係出於真正之惡意（依最高法院八十七年度台非字第一號判決所認，本
      院並無任何義務去蒐集任何足以證明被告係以真正之惡意為上開報導之證據，
      此部分舉證義務未盡之危險自應由立於訴追人地位之自訴人負擔，而不能令本
      院及被告負擔），而於卷存證據資料又無任何積極證據足以證明被告等人所為
      上開報導係出於真正之惡意，自應認其上開報導係出於善意，並無誹謗自訴人
      名譽犯意之報導，而與刑法加重誹謗罪之構成要件不符，雖上開報導中曾出現
      過有－「股市蟑螂」－新聞稿中所未稱出現之字眼（被告丙○○之報導），然
      此究為記者表現報導時一種較為誇張式之記載，在無明確積極證據可以證明上
      開記載出於被告丙○○之真正惡意下，仍難遽以加重誹謗罪對其相繩（自訴人
      就被告丙○○此部分報導可否請相關公正之主管新聞評議機構為申訴，則與被
      告丙○○未該當於刑法上加重誹謗罪構成要件無涉）。
    ２被告甲○○、庚○○部分：
      經查被告甲○○於八十七年七月間係國立政治大學新聞系四年級學生，並於八
      十七年七月一日至自由時報實習，另被告庚○○於八十七年七月間則係私立輔
      仁大學新聞系四年級學生，其並於八十七年八月一日開始至自由時報學習，有
      其二人之實習人事資料在卷可稽（偵查卷內參照），再觀諸被告甲○○、庚○○二人於被告己○○所撰擬之前開報導中，於報導文字前關於報導人之記載係
      「記者己○○、實習記者甲○○／報導」或「記者己○○、實習記者庚○○／
      報導」，且被告己○○迭於檢察官偵查及於本院調查、審理中供明前述自由時
      報之報導為一人所為，被告甲○○、庚○○之所以會掛名實習記者只是為使其
      二人能有繳回學校之實習期間作業證明而已，實際上該二篇文稿均為其所撰擬
      ，而自訴人亦表明其無法舉證證明被告甲○○、庚○○就前開自由時報之報導
      確有實際撰稿（本院八十九年四月十二日審判筆錄參照），本院亦查無其他積
      極證據可資證明被告甲○○、庚○○確有與被告己○○共同撰擬自由時報前開
      報導，則被告甲○○、庚○○二人辯稱其僅係在被告己○○所為前開自由時報
      之報導中掛名實習記者，以方便作為繳回學校之實習期間作業證明，並未參與
      實際撰稿乙節，足堪信採，被告甲○○、庚○○二人自無自訴人所指訴之加重
      誹謗犯行，甚為明確。
六、綜上所述，自訴人指被告丙○○、己○○、乙○○、辛○○及戊○○所涉有加重
    誹謗犯行，因被告丙○○、己○○、乙○○、辛○○及戊○○等人所為上開新聞
    報導之記載尚與刑法第三百十條第二項、第一項加重誹謗罪之構成要件不符，自
    難認被告丙○○、己○○、乙○○、辛○○及戊○○犯有自訴人所指訴之前開犯
    行，另就被告甲○○、庚○○部分，於卷存證據資料內並無任何積極證據足以證
    明僅擔任實習記者之被告甲○○、庚○○確有撰擬前開新聞報導，此外復查無其
    他積極證據足資證明被告等人有何誹謗自訴人之犯行，既不能證明被告等人犯罪
    ，核諸前揭說明，自應由本院對被告七人均為無罪之諭知。
據上論斷，應依刑事訴訟法第三百四十三條、第三百零一條第一項，判決如主文。
中      華      民      國    八十九    年      五      月      十      日
                                      臺灣臺北地方法院刑事第三庭
                                          法  官  葉  建  廷
右正本證明與原本無異。
如不服本判決，應於判決送達後十日內向本院提出上訴狀 (應附繕本) ，上訴於
臺灣高等法院。
                                          書記官  許  婉  如
中      華      民      國    八十九    年      五      月      十      日


司法院資訊處製作；財團法人民間司法改革基金會備份。
